【裁判字號】    95,自,22
【裁判日期】    950831
【裁判案由】    誹謗
【裁判全文】
臺灣臺北地方法院刑事判決                95年度自字第22號
自  訴  人  丙○○
送達代收人  劉敏卿律師
自訴代理人  劉敏卿律師
被      告  甲○○
上列被告因誹謗案件，經自訴人等提起自訴，本院判決如下：
    主  文
甲○○無罪。
    理  由
 一自訴意旨略以：甲○○因與丙○○有債務糾紛，丙○○長期
   於中國大陸工作，民國九十五年返回臺灣時，發現戊○○於
   九十四年九月著作發行之「投資中國你必須知道的陷阱」一
   書，收錄記者乙○○撰寫曾於九十三年十二月二十七日刊登
   於臺灣日報之「臺商受害實錄」一文，標題為「丙○○遊走
   兩岸、坑地產界大老」。文中提及「地檢署以丙○○涉嫌詐
   欺下達通緝令，但丙○○已捲款二億元逃匿上海」、「具受
   害人指出... 丙○○之遮天、任他擺布，在丙○○逃匿上海
   之前，丟下十七本假產權給他們，攜走房款等二億多元逃逸
   ... 」等內容不實，且足以損害自訴人名譽之文字。經詢問
   戊○○及乙○○二人後，始知前述內容為被告所提供等語，
   因認被告涉犯刑法第三百十條第一項、第二項誹謗罪嫌。
二犯罪事實應依證據認定之，無證據不得推定其犯罪事實。不能
  證明被告犯罪者，應諭知無罪之判決，刑事訴訟法第一百五十
  四條、第三百零一條第一項分別定有明文。而告訴人之告訴，
  係以使被告受刑事訴追為目的，是其陳述是否與事實相符，仍
  應調查其他證據以資審認；且認定不利於被告之事實，須依積
  極證據，苟積極證據不足為不利於被告之認定時，即應為有利
  於被告之認定，更不必有何有利之證據，最高法院著有五十二
  年臺上字第一三○○號及三十年上字第八一六號判例可資參照
  ，此與自訴人提起自訴亦以使被告受刑事訴追之目的相同，於
  自訴程序中自應為同一解釋。另為貫徹無罪推定原則，關於刑
  事訴訟法第一百六十一條第一項，檢察官對於被告之犯罪事實
  ，除應盡「提出證據」之形式舉證責任外，尚應負「指出其證
  明方法」之實質舉證，用以說服法院，使法官確信被告犯罪構
  成事實存在之規定，於自訴程序之自訴人同有適用，有最高法
  院九十一年第四次刑事庭會議決議足參。
三言論自由為人民之基本權利，憲法第十一條有明文保障，國家
  應給予最大限度之維護，俾其實現自我、溝通意見、追求真理
  及監督各種政治或社會活動之功能得以發揮。惟為兼顧對個人
  名譽、隱私及公共利益之保護，法律尚非不得對言論自由依其
  傳播方式為合理之限制。刑法第三百十條第一項及第二項誹謗
  罪即係保護個人法益而設，為防止妨礙他人之自由權利所必要
  ，符合憲法第二十三條規定之意旨；至刑法同條第三項前段以
  對誹謗之事，能證明其為真實者不罰，係針對言論內容與事實
  相符者之保障，並藉以限定刑罰權之範圍，非謂指摘或傳述誹
  謗事項之行為人，必須自行證明其言論內容確屬真實，始能免
  於刑責；惟行為人雖不能證明言論內容為真實，但依其所提證
  據資料，認為行為人有相當理由確信其為真實者，即不能以誹
  謗罪之刑責相繩，司法院大法官會議著有釋字第五○九號解釋
  可參。因此，刑法第三百十條誹謗罪，除行為人在客觀上有指
  摘或傳述足以毀損他人名譽之事實外，尚須主觀上有毀損他人
  名譽之故意，方具構成要件該當性；若行為人係基於誤信有此
  事實，而指摘說明其主觀上所誤認之事，縱令該誤認之事已足
  以毀壞貶低他人在社會上之人格評價，仍因行為人主觀上欠缺
  毀損他人名譽之犯意，以致其行為與法律所規定之構成要件未
  盡相符，均難律以行為人該條罪責。
四自訴意旨認被告涉有刑法第三百十條第一項、第二項誹謗罪嫌
  之理由，無非以：(1)戊○○於九十四年九月著作發行之「投資
  中國你必須知道的陷阱」一書，收錄乙○○撰寫之「臺商受害
  實錄」一文，標題並定為「丙○○遊走兩岸、坑地產界大老」
  (2)臺灣臺北地方法院檢察署已於九十三年一月十六日以九十二
  年度偵緝字第一○八五、一○八六、一二五一、一二五二號不
  起訴處分書已就被告對自訴人提出詐欺告訴之案件為不起訴處
  分等為主要論據。被告雖承認曾提供關於其與自訴人間債務糾
  紛，及其他人與自訴人間債務糾紛之相關文件予乙○○之事實
  ，但否認有誹謗犯行，辯稱：戊○○、乙○○怎麼寫不關我的
  事，不是我請他們寫的。戊○○是臺商受害理事會的理事長，
  乙○○透過他來採訪我關於臺商在中國經營房地產的經驗，我
  是將實際的經驗提供給乙○○，也有提供名單請乙○○另外去
  採訪，他實際上怎麼寫我沒看過。我提供臺灣高等法院八十八
  年上易字第二○八六號判決、臺灣士林地方法院九十二年士簡
  字第二八七號刑事簡易判決、同院八九訴五六二號民事判決、
  向自訴人買房子卻沒拿到權狀而受騙者的名單、及登在工商時
  報八十三年十二月二十七日第二十版的不實廣告等資料給乙○○參考，我向乙○○所為之陳述及提供給他的資料都是事實等
  語。
五本院認為
(一)證人即「投資中國你必須知道的陷阱」一書作者戊○○於本院
  審理時證稱：書中標題為「丙○○遊走兩岸、坑地產界大老」
  該篇文章是乙○○於二○○四年十二月二十七日發表在臺灣日
  報後，我再轉錄在書中。因為臺商有很多人受害，所以我請乙○○報導關於房地產部分受害的臺商名單，其中包括三重市幼
  稚園園長及在大陸買房子的明星，請他去拜訪他們，做一個全
  面性的報導等語。
(二)證人即撰寫該篇文章之記者乙○○於本院審理時證稱：戊○○
  提供受害者名單給我，約有五十幾位，我至少跟三位受害者當
  面談過，另外打了幾通電話。我聽受害者說平均一個人有受害
  五百萬元，核算起來大概就是二億；至於逃匿部分是因為包括
  被告在內之受害者有提供一份臺北地方法院檢察署的通緝書，
  通緝書上面寫逃匿。因為我知道自訴人都在上海，不方便連繫
  ，所以參考自訴人著作的「上海個體戶」這本書，把書裡提到
  的意見放在我的報導上，也就是該書第七十一頁最後一行到七
  十二頁第三行，整篇報導是我根據受害者提供的資料，經過整
  理消化後所撰寫等語。
(三)證人即丁○○於本院審理證稱：被告打電話給我，說有一位記
  者要來採訪我關於在上海投資房地產受害的情形，我有提供臺
  北地檢署偵查之相關資料，包括丙○○名片、催繳單、三位受
  害人的繳款單等資料，我把全部資料給記者看，他稍微翻了一
  下，把他所需要資料影印後帶走，我們四個受害者總共繳給自
  訴人二千萬左右等語。
(四)綜合以上證人之證言及自訴人與證人乙○○提供之資料可知，
  「投資中國你必須知道的陷阱」一書收錄之「丙○○遊走兩岸
  、坑地產界大老」一文，為乙○○走訪與自訴人共同投資購買
  上海天福房地產開發有限公司興建之天福大廈而損失慘重之包
  括被告在內之投資人，並參酌其自受害人處取得之通緝書、刑
  事判決、投資者提出於法院之書狀，包括臺北地方法院九十二
  年執字第二八四七二號債權憑證、八十八年易字第四五八號刑
  事判決書、臺灣士林地方法院九十一年偵緝字第三七二號聲請
  簡易判決處刑書、八十三年十二月二十七日中國運通有限公司
  刊登於報紙之廣告影本、丙○○為該公司總經理之名片放大影
  本、被告發給對中國對臺辦事處轉呈中國國務院之信函、臺灣
  士林地方法院八十九年訴字第五六二民事判決、受款人為王應
  傑之票據影本三張、黃興廣場業主名單等文件所寫成，並非完
  全根據被告提供之資料及陳述；況被告與丁○○等約五十多人
  因各出資約五百多萬元，與自訴人共同投資購買天福大廈後，
  不僅未能取得房屋產權，亦未能取回資金，因雙方未簽訂書面
  契約，權利義務關係不明，衍生與自訴人之債務糾紛，致被告
  主觀上認其係遭詐騙等情，有本院調閱之臺灣臺北地方法院檢
  察署九十一年度偵字第一五六七五號全卷資料可參，其於乙○○向其詢問該項投資情形時向其陳述相關過程並提供資料，尚
  難認為被告於前述行為時有毀損自訴人名譽之故意。
(五)綜上所述，自訴人既未提出其他證據可證被告有自訴意旨所載
  誹謗犯行，參照前述說明，自應為被告無罪之諭知。
六適用法條：刑事訴訟法第三百四十三條、第三百零一條第一項
  。
中    華    民    國    95    年    8     月    31    日
                  刑事第十五庭  審判長法  官  周祖民
                                      法  官  黃雅君
                                      法  官  邱蓮華
上正本證明與原本無異。
如不服本判決應於送達後10日內向本院提出上訴狀
                                      書記官  王黎輝
中    華    民    國    95    年    9     月     4    日


司法院資訊處製作；財團法人民間司法改革基金會備份。
